臺北高等行政法院判決
　　　　　　　　　　　　　　　　　　 96年度訴字第00364號
　　　　　　　　　　　　　　　.
原　　　告　亞圖文化事業股份有限公司
代　表　人　甲○○（董事長）
被　　　告　臺北市政府都市發展局
代　表　人　許志堅（局長）
訴訟代理人　丙○○
　　　　　　乙○○
　　　　　　丁○○
上列當事人間因建築法事件，原告不服臺北市政府中華民國95年
12月21日府訴字第09585039800 號訴願決定，提起行政訴訟。本
院判決如下：
　　主  文
原告之訴駁回。
訴訟費用由原告負擔。
　　事  實
一、事實概要：
    坐落臺北市○○區○○街2段73號1樓及地下1樓建築物 ( 下
    稱系爭建物)，領有臺北市政府工務局（下稱工務局，95年8
    月1日起由被告概括承受所屬建築管理相關業務） 核發之85
    使字第006號使用執照，核准用途為「一般零售業」（ 辦公
    服務類第3組）， 嗣於90年4月4日申經變更用途為娛樂服務
    業（商業類第1 組），領有90年變使字第67號使用執照。原
    告未經核准將系爭建物作為「白雲般若講堂安放神主牌位」
    宗教場所使用，經工務局於95年7 月18日辦理跨局處會勘後
    ，審認原告作為宗教類活動場所使用（宗教、殯葬類），違
    反建築法第73條第2 項前段規定，乃依同法第91條第1 項第
    1 款規定，作成95年7 月31日北市工建字第09573417500 號
    處分書裁處原告新臺幣（下同）6 萬元罰鍰，並限文到3 個
    月內改善（如恢復原狀或停止使用）或補辦手續（如變更使
    用執照或辦理營利事業登記）（下稱原處分）。原告不服，
    提起訴願，遭決定駁回，遂向本院提起行政訴訟。
二、兩造聲明：
  (一)原告聲明求為判決：（原告經通知未到庭，據其起訴狀所載
    之聲明及陳述）
    1.訴願決定及原處分均撤銷。
    2.訴訟費用由被告負擔。
  (二)被告聲明求為判決：
    1.原告之訴駁回。
    2.訴訟費用由原告負擔。
三、兩造之爭點：
　(一)原告主張之理由：
    系爭建物原領有工務局核發之85使字第006號使用執照， 核
    准用途為「一般零售業」辦公服務類第3組，已於90年4月4
    日申請變更使用執照（90年變使字第67號），變更用途為娛
    樂服務業，訴願決定未經詳查，卻以此駁回原告之訴，已屬
    不合。原告並未於系爭建物經營「白雲般若講堂」，該建物
    所設置之佛堂係個人為佛學修身養性所設置之講堂，無經營
    任何商業行為，工務局卻對原告逕行重罰，對原告實屬不公
    平，原告亦難信服，為此，請求判決如聲明所示。
  (二)被告主張之理由：
    1.法令依據：建築法第73條第2 項前段規定：「建築物應依
      核定之使用類組使用，其有變更使用類組…及其他與原核
      定使用不合之變更者，應申請變更使用執照。」第91條第
      1項規定：「 有下類情形之一者，處建築物所有權人、使
      用人、機械遊樂設施之經營者6 萬元以上30萬元以下罰鍰
      ，並限期改善或補辦手續，屆期仍未改善或補辦手續而繼
      續使用者，得連續處罰，並限期停止其使用。必要時並停
      止供水供電、封閉或命其於期限內自行拆除，恢復原狀或
      強制拆除：一、違反建築法第73條第2 項規定，未經核准
      變更使用擅自使用建築物者。…。」
    2.系爭建物業由目的事業主管機關即台北市政府民政局於95
      年7 月18日會勘完畢，紀錄略以：「……本案現址做（作
      ）宗教類活動場所使用……現場有發現消災解厄等神主牌
      位……」認定原告違規作宗教場所。系爭建物未經辦理變
      更使用執照，由原告擅自違規使用為「宗教設施場所」，
      核與使用執照所准用途「一般零售業」，分屬「建築物使
      用類組及變更使用辦法」規定之「 宗教、殯葬類」第1組
     （E）之「供宗教信徒聚會、殯葬之場所」，與「辦公、服
      務類」第3 組（G3）之「供一般門診、零售、日常服務之
      場所」，未符建築法第73條第2 項「應依核定之使用類組
      使用」之規定，是原處分依同法第91條第1 項第1 款之規
      定，科處原告罰鍰並限期3 個月內改善或補辦手續，並無
      違誤。原告陳稱90年變使字第0067號申請變更用途為「娛
      樂服務業（舞場）」部分，屬商業類第1 組（B1），原告
      實際使用用途為「宗教類活動場所」，仍與變更使用核准
      用途不符，無妨於原處分認定違規使用處以罰鍰之適法性
      ，併此說明。綜上，本件行政訴訟無理由，原處分請予維
      持。
    理  由
一、本件原告經受合法通知，未於言詞辯論期日到場，核無行政
    訴訟法第218 條準用民事訴訟法第386 條各款所列情形，爰
    併準用民事訴訟法第385 條第1 項前段規定，依被告之聲請
    ，由其一造辯論而為判決。
二、原告起訴主張: 系爭建物原核發用途為「一般零售業」之85
    年使字第006號使用執照， 已於90年4月4日申請變更用途為
    「娛樂服務業」，訴願決定未為詳查，於法已有未合。系爭
    建物設置之佛堂係個人為佛學修身養性所設置之講堂，未經
    營任何商業行為。原處分逕行裁罰，實屬不公，為此提起本
    件行政訴訟，求為判決如聲明所示云云。
三、被告則以: 系爭建物未經辦理變更使用執照，由原告擅自違
    規使用為「宗教設施場所」，核與使用執照所准用途「一般
    零售業」，分屬「建築物使用類組及變更使用辦法」規定之
    「宗教、殯葬類」第1 組（E ）之「供宗教信徒聚會、殯葬
    之場所」，與「辦公、服務類」第3 組（G3）之「供一般門
    診、零售、日常服務之場所」，「娛樂服務業（舞場）」部
    分，屬商業類第1 組（B1），未符建築法第73條第2 項「應
    依核定之使用類組使用」之規定，原處分依同法第91條第1
    項第1 款之規定，科處原告罰鍰並限期3 個月內改善或補辦
    手續，並無違誤。是原告之訴為無理由，求為判決駁回原告
    之訴等語，資為抗辯。
四、按建築法第2條第1項規定：「主管建築機關，在中央為內政
    部；在直轄市為直轄市政府；在縣（市）為縣（市）政府。
    」第73條第2項規定：「 建築物應依核定之使用類組使用，
    其有變更使用類組或有第9條建造行為以外主要構造、 防火
    區劃、防火避難設施、消防設備、停車空間及其他與原核定
    使用不合之變更者，應申請變更使用執照。但建築物在一定
    規模以下之使用變更，不在此限。」第91條第1項第1款規定
    ：「有下列情形之一者，處建築物所有權人、使用人、機械
    遊樂設施之經營者6萬元以上30萬元以下罰鍰， 並限期改善
    或補辦手續，屆期仍未改善或補辦手續而繼續使用者，得連
    續處罰，並限期停止其使用。必要時，並停止供水供電、封
    閉或命其於期限內自行拆除，恢復原狀或強制拆除：一、違
    反第73條第2 項規定，未經核准變更使用擅自使用建築物者
    。」行為時臺北市政府93年2 月2 日府工建字第0930362400
    1 號公告：「主旨：公告委任本府工務局辦理建築管理業務
    之事項，自中華民國93年1 月20日起實施。依據：行政程序
    法第15條及臺北市政府組織自治條例第2 條規定。公告事項
    ：一、本府依建築法規定主管之建築管理業務之事項，自93
    年1 月20日起依規定委任本府工務局辦理......。」惟93年
    1 月20日起至95年8 月間止，台北市政府將主管建築管理業
    務委託所屬工務局辦理，而本件訴訟程序進行中，因自95年
    8 月1 日起，改由臺北市政府都市發展局辦理建築管理業事
    項，此有臺北市政府95年7 月5 日府工建字第09560103900
    號公告可徵，茲由臺北市政府都市發展局具狀聲明承受訴訟
    ，核無不合，應予准許。
    建築物使用類組及變更使用辦法第2 條第1 項、第2 項規定
    ：「建築物之使用類別、組別及其定義，如下表‧‧‧」：
  ┌─────┬────────┬───┬───────┐
  │類別      │類別定義        │組別  │組別定義      │
  ├─┬───┼────────┼───┼───────┤
  │Ｅ│宗教  │供宗教信徒聚會、│Ｅ    │供宗教信徒聚會│
  │類│殯葬類│殯葬之場所。    │      │、殯葬之場所。│
  ├─┼───┼────────┼───┼───────┤
  │Ｇ│辦公、│供商談、接洽、處│Ｇ－３│供一般門診、零│
  │類│服務類│理一般事務或一般│      │售、日常服務之│
  │  │      │門診、零售、日常│      │場所。        │
  │  │      │服務之場所。    │      │              │
  ├─┼───┼────────┼───┼───────┤
  │Ｂ│商業類│供商業交易、陳列│Ｂ－１│供娛樂消費之場│
  │類│      │展售、娛樂、餐飲│      │所。          │
  │  │      │、消費之場所。  │      │              │
  └─┴───┴────────┴───┴───────┘
五、首開事實欄所述之事實，有工務局85使字第006 號使用執照
    存根、原告公司資料查詢、地籍資料查詢、臺北市政府民政
    局95年7月27日北市民三字第09532105900號函及所附95年7
    月18日會勘紀錄、會勘檢查表等件影本，在卷可稽，為可確
    認之事實。歸納兩造上述之主張，本件爭執之重點在於: 原
    告有無於系爭建物從事宗教活動? 經查，主管機關台北市政
    府民政局於95年7 月18日，至現場會勘結果略以：「本案現
    址做（作）為宗教類活動場所使用... 現場有發現消災解厄
    等神主牌位... 權責單位會勘意見... 社會局... 有蓮位..
    . 為宗教祭祀物品，警察局... 金爐請移至屋內... 民政局
    ... 依臺北市神壇輔導要點加強輔導... 」製有會勘紀錄，
    並經現場負責人簽名無誤，工務局綜合原告實際使用方式，
    認定原告係違規作宗教類活動場所，自屬有據。是故，系爭
    建物使用執照核准用途既為「娛樂服務業（舞場）」部分，
    屬商業類第1 組（B1），原告未經許可擅自變更使用為宗教
    設施場所（宗教活動），屬宗教、殯葬類，為供宗教信徒聚
    會、殯葬之場所。原告有未經核准擅自變更使用系爭建築物
    之違章事實，堪以認定。又原告主張訴願決定未詳查系爭建
    物已申經變更用途為「娛樂服務業（舞場）」部分，屬商業
    類第1 組（B1）乙節，因原告實際使用用途為「宗教類活動
    場所」，仍與變更使用核准用途不符，原告有無經營商業行
    為，均不影響其違規行為之成立，是原告此部分之主張，均
    非可採。
六、綜上所述，原告所訴各節，均非可採。原處分以原告違反建
    築法第73條第2項前段規定，依同法第91條第1項第1 款規定
    ，裁處原告6萬元罰鍰，並限文到3個月內改善（如恢復原狀
    或停止使用）或補辦手續（如變更使用執照或辦理營利事業
    登記），核無違誤，訴願決定遞予維持，亦無不合。原告徒
    執前詞，訴請撤銷，為無理由，應予駁回。
據上論結，本件原告之訴為無理由，爰依行政訴訟法第98條第3
項前段、第218 條，民事訴訟法第385 條第1 項前段，判決如主
文。
中　　華　　民　　國　　96　　年    8 　月　    9     日
                        第一庭審判長 法  官  王立杰
                                     法  官  劉錫賢
                                     法  官　林惠瑜
上為正本係照原本作成。
如不服本判決，應於送達後20日內，向本院提出上訴狀並表明上
訴理由，如於本判決宣示後送達前提起上訴者，應於判決送達後
20日內補提上訴理由書（須按他造人數附繕本）。
中　　華　　民　　國　　96　　年　　8　 月　    9     日
                                     書記官  劉道文
